臺灣高雄地方法院民事判決　九十二年度重訴字第四五九號
　　原　　　告　戊○○
　　　　　　　　丁○○
　　共　　　同　林敏澤律師
　　訴訟代理人
　　被　　　告　庚○○
　　訴訟代理人　許明德律師
　　　　　　　　吳芝瑛律師
　　　　　　　　鄭勝智律師
　　被　　　告　丙○○
　　　　　　　　己○○
　　　　　　　　辛○○○
右當事人間返還寄託物等事件，經本院於民國九十三年六月二十九日言詞辯論終結，
判決如下：
    主      文
被告應各連帶給付原告新臺幣佰拾伍萬柒仟肆佰拾伍元，及均自民國九十三年
四月九日起至清償日止，按週年利率百分之五計算之利息。
原告其餘之訴駁回。
訴訟費用由被告連帶負擔十分之六，餘由原告負擔。
本判決關於原告勝訴部分於原告各以新臺幣壹佰壹拾貳萬元供擔保後得假執行，但被
告如以新臺幣陸佰柒拾壹萬肆仟捌佰柒拾元供擔保後，得免為假執行。
原告其餘假執行之聲請均駁回。
    事實及理由
一、本件被告丙○○經合法通知，未於言詞辯論期日到場，核無民事訴訟法第三百八
    十六條所列各款情形，爰依原告之聲請，由其一造辯論而為判決。
二、原告主張：兩造係兄弟姊妹關係，而原告於民國四十餘年起即因政治因素滯留大
    陸而無法返臺，嗣於六十七年九月間，兩造之母即訴外人曾謝去乃代理原告與被
    告丙○○、庚○○簽立財產分配協議書，約定訴外人曾謝去將其所有門牌號碼高
    雄市左營區○○○路二一五號、二一三號房屋贈與原告及被告庚○○三人共有，
    每人持分各三分之一，而被告庚○○應承認原告就門牌號碼高雄市左營區後巷
    六四、六六、六八、七○、七二、七四、七六、七八、八○號（後改為九八、一
    ００、一０二、一０四、一０六、一０八、一一０、一一二、一一四號）等未辦
    理保存登記房屋均各有三分之一權利，並應於將來辦理移轉登記，且於原告返臺
    之前，原告所應得之份額均由訴外人曾謝去代為管理收益。嗣原告先後於八十一
    年、八十五年間返臺設籍，並承認訴外人曾謝去所代訂之上開協議書，而訴外人
    曾謝去自七十二年間起至九十二年一月份止，乃代原告收取上開十一間房屋之租
    金計新臺幣（下同）二千七百七十萬七千零九元，扣除訴外人曾謝去於生前所花
    費使用之金額後，至少尚欠原告一千一百萬元未為返還，惟訴外人曾謝去業於九
    十二年一月三十一日死亡，而被告則係其法定繼承人，自應繼承上開債務，為此
    乃依繼承之法律關係，請求被告應連帶給付原告各五百五十萬元，及自追加狀繕
    本最後送達翌日即九十三年四月九日起至清償日止按週年利率百分之五計算之利
    息，並願供擔保請准宣告假執行。
三、被告丙○○未於最後言詞辯論期日到場，亦未提出書狀作何聲明或陳述。
四、被告庚○○、己○○、辛○○○則以：系爭由被告庚○○、丙○○與訴外人曾謝
    去所訂上開協議書之內容，已侵害其他繼承人即被告己○○、辛○○○之特留分
    而屬無效，如認該協議係屬有效，惟訴外人曾謝去於生前並未將上開左營大路及
    後巷之未辦保存登記房屋計十一棟移轉交付予兩造，訴外人曾謝去自仍為上開
    房屋之所有權人而有出租並收取租金之權能，且系爭協議書第九條明載「上開二
    人份額現仍由其母謝去接掌收益權」等語，而原告自返臺以來亦未曾向訴外人曾
    謝去請求返還上開房屋之租金，足認上開房屋之租金收益權於訴外人曾謝去死亡
    前本即其享有，從而其收取上開房屋之租金，乃係為自己行使收益權而非受原告
    委任代為收取或保管，亦無任何無因管理或不當得利之可言，且縱訴外人曾謝去
    確對原告負有上開債務，惟訴外人曾謝去業已死亡，而原告亦為其繼承人，則自
    其等繼承之時起，債權債務乃同歸於一人，其債之關係即因混同而告消滅，是本
    件原告請求伊等各連帶給付五百五十萬元，實屬無據，爰聲明求為判決駁回原告
    之訴及假執行之聲請，如受不利之判決，並願供擔保請准宣告免為假執行。
五、本件原告主張兩造係兄弟姊妹關係，而兩造之母即訴外人曾謝去乃於前揭時日與
    被告丙○○、庚○○簽立協議書，約定訴外人曾謝去將其所有位左營大路之系爭
    二棟房屋贈與原告及被告庚○○以每人持分各三分之一而共有，而被告庚○○並
    應承認原告就位同區後巷之系爭九棟未辦理保存登記之房屋均各有三分之一之
    權利，且於原告二人返臺前，二人之份額由訴外人曾謝去管理收益，嗣原告乃分
    於八十一年、八十五年間返臺設籍，而訴外人曾謝去則於九十二年一月三十一日
    死亡等情，業據其提出與所述相符之協議書、戶籍謄本、繼承系統表等件在卷足
    憑，被告於此亦不爭執而堪信原告此部分之主張為真實，惟被告另以前揭情詞置
    辯。經查：
  (一)系爭協議書之內容是否違反民法特留分之規定而無效？
      按「父在生前以其所有財產分給諸子，係贈與性質，諸子間受贈財產之多寡，
      父得自由決定之。此與繼承開始後，諸子按其應繼分繼承遺產者不同，故贈與
      諸子財產之數量縱有不均，受贈較少之子，亦不得請求其父均分」，又「民法
      第一千二百二十五條，僅規定應得特留分之人，如因被繼承人所為之遺贈，致
      其應得之數不足者，得按其不足之數由遺贈財產扣減之，並未認特留分權利人
      ，有扣減被繼承人生前所為贈與之權，是被繼承人生前所為之贈與，不受關於
      特留分規定之限制，毫無疑義」，最高法院二十二年上字第一五九五號、二十
      五年上字第六六０號著有判例意旨參照。查系爭協議書之前言業已明載「曾胡
      生前所有不動產大部分於民國四十五年間以買賣方式移轉登記與其直系血親卑
      親屬，茲將謝去與曾胡生前共同取得財產全部列明如左」、「將來應移轉登記
      與戊○○、丁○○」及「因戊○○、丁○○兩人現在淪陷大中國大陸且各有後
      嗣，上列兩人應得份額若當受人死亡時可由其直系後嗣承得」等語，是承上開
      協議之源由及內文所述移轉方式、分配之語，顯見兩造之父即訴外人曾胡係於
      生前即已就其所有之不動產以買賣為名而實為贈與之方式預作分配，惟因原告
      二人當時未居臺灣而無法辦理不動產所有權登記，其乃將不動產所有權借名登
      記於被告庚○○、丙○○及訴外人曾謝去之名下，嗣訴外人曾胡過世後，即由
      訴外人曾謝去與被告庚○○、丙○○依其生前贈與之意思而訂立系爭協議書以
      為分配，是系爭協議自僅係就兩造之父曾胡生前贈與所遺關於原告滯留大陸無
      法得受分配之事項再為確認解決而已，此業無涉於遺產之分派，則訴外人曾胡
      於生前分配財產時，既已排除被告辛○○○及己○○二人而不為分配，此屬訴
      外人曾胡生前所為之贈與行為，自不受民法特留分規定之限制與遺贈無關之協
      議，自亦無違反特留分規定可言，被告辯稱系爭協議書內容侵害被告辛○○○
      、己○○之特留分而應屬無效云云尚屬無據。
  (二)系爭協議書之內容是否對原告發生效力？
      按「代理人於代理權限內，以本人名義所為之意思表示，直接對本人發生效力
      」、「無代理權人以代理人之名義所為之法律行為，非經本人承認，對於本人
      ，不生效力。前項情形，法律行為之相對人，得定相當期限，催告本人確答是
      否承認，如本人逾期未為確答者，視為拒絕承認」，民法第一百零三條、第一
      百七十條定有明文。查訴外人曾謝去於簽訂系爭協議書時，即已於署押處載明
      「代表戊○○、丁○○」為之，且其內容亦均係關於確認原告就登記於被告庚○○或丙○○名下之部分不動產有共有權利，或其等嗣應將原告原之共有份額
      移轉登記於其名下乙節，此有系爭協議書在卷可稽，是訴外人曾謝去於簽訂系
      爭協議書時既已明示其係「代表」原告為之，且該協議之法律效果亦均係欲歸
      屬於原告本人而非訴外人曾謝去，此種情況自堪認與民法上之代理應屬相當，
      且不因其所載為「代表」或「代理」之文字而有異，而訴外人曾謝去簽訂系爭
      協議書時雖因原告均未在台灣無從事先徵得其等之授權而屬無權代理，惟原告
      戊○○業於八十年間依系爭協議書第六條約定之「高雄市○○○路二一一號二
      層樓建築物第壹層以丙○○、庚○○名義各持分二分之一登記（第二層仍屬曾
      胡名義）其權利應屬於戊○○所有」等語請求被告庚○○、丙○○應將左營大
      路二一一號店鋪交予其管理出租，被告庚○○、丙○○亦均依約履行，且嗣原
      告並依此提起所有權移轉登記之訴訟請求被告庚○○、丙○○應依協議書之內
      容將坐落左營區○○段等地號土地辦理共有部分之移轉登記，此亦經本院依職
      權調閱本院八十七年度重訴字第三三九號卷宗核閱無誤，並有臺灣高等法院高
      雄分院八十八年度重上字第九０號民事判決在卷可稽，準此，足認原告已於事
      後對訴外人曾謝去就系爭協議所為之無權代理行為予以承認，則原告既在被告
      庚○○、丙○○催告原告本人確答是否承認前即已為無權代理之承認，系爭協
      議書之內容自已對本人之原告發生效力，今該協議書既明定「曾謝去所有坐落
      高雄市○○○路二一五號、二一三號貳層樓房二棟，願意贈與戊○○、丁○○
      、庚○○三人共有，每人持分各三分之一」、「門牌後巷六四、六六、六八
      、七○、七二、七四、七六、七八、八○號現由庚○○名義納稅，庚○○承認
      戊○○、丁○○兩人，各有三分之一之權利。將來應移轉登記與戊○○、丁○○，庚○○保留三分之一所有權」等語，則原告就系爭左營大路及後巷等房
      屋自得主張其等各有三分之一之所有權而得享其收益堪以認定。
  (三)原告就系爭協議關於訴外人曾謝去接掌收益是否有三分之二之份額？
      按解釋當事人所立書據之真意，以當時之事實及其他一切證據資料為其判斷之
      標準，不能拘泥字面或截取書據中一二語，任意推解致失真意，最高法院十九
      年上字第二八號著有判例。本件關於系爭房屋之收益權暨其歸屬，被告庚○○
      、丙○○乃與原告之代理人即訴外人曾謝去約定「因戊○○、丁○○兩人現在
      淪陷中國大陸且各有後嗣，上列兩人應得份若當受人亡時可由其直系後嗣承得
      ，而上開兩人份額現仍由其母曾謝去接掌收益權（原曾胡收益）。謝去囑意待
      其逝世後，戊○○、丁○○兩人份額之收益權，丙○○、庚○○、己○○三人
      各三分之一分配之（只限於戊○○、丁○○或其後嗣未回臺灣接掌前）」、「
      戊○○、丁○○兩人份額管理上意見不一致時，據親屬會議多數決行之。謝去
      在世時由其單獨決行」等語，此為系爭協議書第九、十條所定明，另訴外人曾
      謝去自七十二年八月間起即將系爭房屋出租他人並按月收取租金，而其每月所
      收租金於扣除稅捐、修理費等必要支出後，所餘金額經會計師計算後將三分之
      一歸被告庚○○所有，另三分之二則歸由訴外人曾謝去管理，而訴外人曾謝去
      過逝後，上開房屋之承租人即將三分之一之租金交予被告庚○○，另三分之二
      則提存等情，此有帳冊等件在卷可證，並經證人乙○○、癸○○、甲○到庭具
      結證述在卷，且為被告庚○○所不爭執，是依前述之原告就系爭房屋原得各主
      張其等各有三分之一之權利，然僅因其等滯留大陸無法親自管理收益，故訴外
      人曾謝去乃代理原告與被告庚○○、丙○○就上開房屋之管理事務及收益權歸
      屬達成協議，而該協議業已約明原告「兩人之份額」乃由訴外人曾謝去接掌收
      益權，且如原告及其後嗣如未能回台時，其等「兩人份額之收益權」即由被告
      分配之，再以被告庚○○於訴外人曾謝去生前即均按其份額三分之一接受收得
      租金額之分配，系爭協議之真意顯係就原告對其等應共有之上開房屋可得之收
      益確認存有三分之二之份額無疑，而依該協議原告應有份額乃由訴外人曾謝去
      接掌收益，訴外人曾謝去自屬受原告委任而就該份額之收益而為管理，是原告
      對訴外人曾謝去生前就上開房屋所為之收益於扣除必要之支出後，自確存有三
      分之二之請求權可堪認定。
  (四)訴外人曾謝去管理使用收益原告應有份額後應返還予原告之金額為若干？
      查原告於八十一年、八十五年間分別返臺設籍後，訴外人曾謝去並未因此而將
      其接掌之前開房屋租金收益權移交予原告，且於訴外人甲○在八十四年底為宴
      請原告戊○○之家族餐聚中言及可將財產交予原告戊○○管理時，其即表明待
      宗氏墓厝蓋好後再交由其管理，而訴外人曾謝去並自八十九年間起即將其所收
      取之三分之二租金額用於興建宗氏墓厝等情，此有帳冊、戶籍謄本、墓厝建造
      包攬契約書等件在卷可證，並經證人壬○○、甲○到庭具結證述在卷，且為原
      告所不爭執，又原告自返臺後至訴外人曾謝去過世之期間均未曾向訴外人曾謝
      去請求結算或返還收得租金，迄於訴外人曾謝去過世之後，其等始與部分承租
      人重新訂定租約而親自收取租金乙節，亦為原告所自承，並有房屋租賃契約書
      在卷足憑，是原告於返台並承認訴外人曾謝去之代理行為後原即得任意終止其
      等與之之委任關係而收回其等應有份額之租金收益權，惟其等並未依此為之，
      且就訴外人曾謝去以其等應得之收益用於興築宗氏墓厝等情亦無爭議，並待其
      去逝後始行接管上開房屋之收益，再參以原告嗣所承認之該協議書亦載以「謝
      去囑意待其逝世後，戊○○、丁○○兩人份額之收益權... 」之語，顯見原告
      對受任人之訴外人曾謝去就上開房屋可得收益之份額管理之真意，應已同意於
      其在世時得有完全之使用權限，並就其因處理委任事務所收取之金錢及孳息，
      承認其得於認有需用之範圍內任意處分而無須交還，亦即其等應已免除訴外人
      曾謝去於生前管理期間正當使用應交付於原告之金錢之返還債務，否則原告於
      返台後就其等應得份額已得自行管理收益，並於明知其受任人欲以其收益所得
      用以支付其他支出之情形下仍不終止委任關係請求結算返還並自為管理收益，
      如嗣其仍得就此認定其受任人先前所為之支出均應予以返還，此無異以其等原
      得受領之收益，因其不為請求而加諸於其他未受利益之繼承人以為負擔者，其
      不公平不言可諭，是受任人之訴外人曾謝去就其接掌原告應有份額收益權所為
      委任事務之處理，其所負應返還之交付債務自僅為其生前用餘之部分自明。今
      訴外人曾謝去於九十二年一月三十一日過世後，依兩造不爭執之其所有經管原
      告份額收益之帳戶內乃留有存款計一千零七萬二千三百零五元，此有財政部高
      雄國稅局遺產稅繳納證明書乙紙在卷可稽，是原告就訴外人曾謝去對其等應有
      份額所為之管理收益可得請求返還者，每人自應以該金額之二分之一即五百零
      三萬六千一百五十三元為限。
  (五)原告得向被告請求之金額為何？
      末按「繼承人對於被繼承人之債務，負連帶責任。繼承人相互間對於被繼承人
      之債務，除另有約定外，按其應繼分比例負擔之」，又「債權與其債務同歸一
      人時，債之關係消滅」，而「因連帶債務中之一人為清償、代物清償、提存、
      抵銷或混同而債務消滅者，他債務人亦同免其責任」，民法第一千一百五十三
      條、第三百四十四條前段及第二百七十四條分別定有明文。訴外人曾謝去於過
      世時乃各積欠原告各五百零三萬六千一百五十三元之委任返還債務未償，而兩
      造復均為其同順位之法定繼承人，則依上開規定，兩造就此一債務自應共負連
      帶責任，且每人應負擔之比例乃各為六分之一，今原告所負擔之部分既因混同
      而消滅，故被告因繼承訴外人曾謝去之系爭債務，自應對原告各負三百三十五
      萬七千四百三十五元之連帶清償責任（0000000×4/6＝0000000），原告得各
      向被告請求者即為此數。至除諸該金額外之數額即為原告得繼承之遺產，其等
      本得依繼承之比例承受，附此敘明。
    綜上所述，兩造業已協議原告就上開房屋之租金得有三分之二之份額，而原告並
    同意其委任人即訴外人曾謝去在世前由之全權使用，其等各僅得就訴外人曾謝去
    過世時所用餘之金額即五百零三萬六千一百五十三元部分請求返還，而此一債務
    業經兩造共同繼承，扣除原告所負擔之部分，被告尚應各連帶給付原告三百三十
    五萬七千四百三十五元，從而，原告依繼承之法律關係請求被告應各連帶給付三
    百三十五萬七千四百三十五元及其遲延利息，為有理由，其等逾此範圍之請求，
    則屬無據而應予駁回。
六、兩造均陳明願供擔保，聲請宣告假執行或免為假執行，經核原告勝訴部份於法並
    無不合，爰分別酌定相當之擔保金額准許之，至原告敗訴部分，其假執行之聲請
    已失所附，自應併予駁回。
七、據上論結，本件原告之訴為一部有理由，一部無理由，合依民事訴訟法第三百八
    十五條第一項前段、第七十九條、第八十五條第二項、第三百九十條第二項、第
    三百九十二條第二項，判決如主文。
中　　　華　　　民　　　國　　九十三　　年　　　七　　　月　　 二十　　 日
                                        民事第五庭
~B審判長法官  黃  宏  欽
~B法      官  何  悅  芳
~B法　　　官　謝  雨  真
右為正本係照原本作成。
如不服本判決，應於送達後廿日內，向本院提出上訴狀並表明上訴理由，如於本判決
送達前提起上訴者，應於判決送達後十日內補提上訴理由書（須附繕本）。
中　　　華　　　民　　　國　　九十三　　年　　　七　　　月　　 二十　　 日
~B法院書記官　洪  育  祺
